【裁判字號】    89,台簡上,4
【裁判日期】    890120
【裁判案由】    給付票款
【裁判全文】
最高法院民事判決                                  八十九年度台簡上字第四號
    上  訴  人  乙○○
    被 上訴 人  甲○○
    訴訟代理人  郭啟榮律師
右當事人間請求給付票款事件，上訴人對於中華民國八十七年十二月十四日台灣桃園
地方法院第二審判決（八十六年度簡上字第二六號），提起上訴，本院判決如左：
    主  文
原判決廢棄，發回台灣桃園地方法院。
    理  由
本件上訴人主張：兩造為姊弟關係，伊於民國（下同）七十八年起在華晶實業有限公
司（下稱華晶公司）擔任業務員，銷售該公司產品，迄至八十三年間止皆未結帳，嗣
因上訴人欲與華晶公司結帳未果，且發現被上訴人塗改華晶公司之帳簿，兩造乃協商
並成立和解，由被上訴人承擔華晶公司之債務並簽發三十八張支票面額共計新台幣（
下同）一千三百萬元予伊，其中僅五百六十二萬元已兌現，其餘如第一審判決附表（
下稱附表）所示之支票五紙，面額均為二十萬元，計一百萬元，經提示竟遭退票，爰
本於票據關係，求為命被上訴人給付一百萬元及加計法定利息之判決。
被上訴人則以：因上訴人指伊所製作之帳冊有一千七百多萬元假帳，且又對華晶公司
之工廠實施假扣押，伊乃先行扣除上訴人積欠華晶公司之四百多萬元，簽發面額共計
一千三百萬元之支票予上訴人供作擔保，待日後核算帳目後再行結清。上訴人既未能
證明其對於華晶公司之債權存在，則其取得系爭支票係惡意取得，且兩造間並無債權
存在，上訴人取得支票係無對價取得，自不得享有票據上之權利等語，資為抗辯。
原審維持第一審所為上訴人敗訴之判決，駁回其上訴，無非以：上訴人主張其持有被
上訴人簽發如附表所示之支票五紙，經提示不獲兌現之事實，業據提出支票及退票理
由單影本各五份為證，且為被上訴人所不爭執。被上訴人抗辯稱：兩造間並無債權存
在，上訴人取得系爭支票乃無對價取得，被上訴人並未就上訴人與華晶公司間之前開
帳款糾紛與上訴人成立和解，而簽發系爭支票予上訴人，上訴人取得系爭票據係出於
惡意云云。經查票據法第十四條所謂以惡意取得票據者，不得享有票據上之權利，係
指從無處分權人之手，原始取得票據所有權之情形而言，有最高法院五十一年台上字
第二五八七號判例可按。系爭支票被上訴人既承認為其簽發無訛，即非無處分權人，
上訴人取得系爭支票自非有惡意之情形，故被上訴人此部分抗辯固不足採信。惟按和
解者，乃當事人約定，互相讓步，以終止爭執或防止爭執發生之契約；無代理權人以
代理人之名義所為之法律行為，非經本人承認，對於本人不生效力，民法第七百三十
六條、第一百七十條分別定有明文。上訴人係主張被上訴人以第三人華晶公司名義與
伊成立和解，由被上訴人承擔華晶公司債務，但上訴人並未證明被上訴人在華晶公司
有擔任經理人或其他有權代表華晶公司之職務，亦未證明取得華晶公司授與代理權，
則被上訴人與上訴人所為法律行為，對華晶公司而言，即屬無權代理，此和解契約對
華晶公司是否發生效力，已非無疑。況且上訴人又自承兩造間雖經協議，惟因華晶公
司法定代理人蔣台如不肯簽名致和解書最後未能簽立，因此被上訴人就華晶公司與上
訴人間關於銷貨帳款所成立應負擔債務之和解契約，既未經華晶公司負責人蔣台如承
認，揆諸上開條文，對於華晶公司自不生效力，華晶公司並未因兩造所成立之「和解
」而負擔債務甚明。再者，第三人與債權人訂立契約承擔債務人之債務者，依民法第
三百條之規定，其債務於契約成立時固應移轉於該第三人，惟就第三人承擔債務之事
實，應由主張此事實之人負舉證責任。被上訴人既否認承擔華晶公司與上訴人間債務
之事實，則上訴人就此事實，自應負舉證之責，上訴人未能舉證以實其說，自應受不
利的認定，被上訴人與上訴人間即無債權債務關係存在。第按支票依票據法第五條第
一項、第十三條前段規定雖為文義證券、無因證券，但依票據法第十三條但書之規定
，票據債務人仍得對直接前手為原因抗辯。上訴人固主張被上訴人應負給付票款責任
，惟被上訴人業已抗辯兩造間無債務關係，上訴人取得系爭票據係無對價，不得主張
權利，茲上訴人就其取得支票之原因事實既未能舉證，已如前述，其自不得本於票據
關係對被上訴人請求給付票款。上訴人雖另主張華晶公司積欠其債務，然係其與華晶
公司間債權債務問題，與被上訴人無涉，亦不得持之對抗被上訴人。此外上訴人並無
其他事證足以證明被上訴人有積欠其債務，則上訴人之主張，即無理由。上訴人本於
票據之法律關係，請求被上訴人給付一百萬元及法定遲延利息，即屬不應准許等詞，
為其判斷之基礎。
惟查支票乃文義證券及無因證券，故支票上之權利義務，悉依票上所載文義定之，與
其基礎之原因關係各自獨立。支票上權利之行使，不以其原因關係存在為前提，從而
執票人行使支票上權利時，就其基礎之原因關係確係有效存在，並不負舉證責任。反
之，若票據債務人以自己與執票人間所存抗辯之事由，對抗執票人，依票據法第十三
條規定意旨觀之，固非法所不許，惟應由票據債務人就該抗辯事由負舉證之責任。此
觀本院四十九年台上字第三三四號、五十年台上字第一六五九號、六十四年台上字第
一五四○號判例意旨自明。本件被上訴人因上訴人與華晶公司間之帳款糾紛與上訴人
成立和解，而簽發系爭支票予上訴人，上訴人執有系爭支票非惡意取得，為原審確定
之事實。被上訴人雖抗辯：華晶公司未授與被上訴人代理權，且未經華晶公司負責人
蔣台如承認，和解契約對華晶公司不生效力，伊並未因和解而承擔債務，兩造間並無
債權存在，上訴人取得支票係無對價取得，不得享有票據上之權利云云，自應由被上
訴人就其抗辯之事實，負舉證之責任。原審竟認上訴人就其主張與被上訴人成立和解
及被上訴人因和解而承擔債務之事實，未能舉證證明，而為上訴人不利之判斷，無異
責令上訴人就其取得系爭支票之原因關係，負舉證責任，與上揭舉證責任分配之原則
，顯有違背。上訴論旨，執以指摘原判決違法，求予廢棄，非無理由。
據上論結，本件上訴為有理由，依民事訴訟法第四百七十七條第一項、第四百七十八
條第一項，判決如主文。
中      華      民      國    八十九    年      一      月     二十     日
                              最高法院民事第五庭
                                  審判長法官  蕭  亨  國
                                        法官  吳  正  一
                                        法官  陳  淑  敏
                                        法官  葉  勝  利
                                        法官  朱  建  男
      右正本證明與原本無異
                                              書  記  官
中      華      民      國    八十九    年      二      月     十一     日


司法院資訊處製作；財團法人民間司法改革基金會備份。
